【裁判字號】    98,訴,1311
【裁判日期】    990423
【裁判案由】    返還價金
【裁判全文】
臺灣士林地方法院民事判決              98年度訴字第1311號
原      告  丙○○
訴訟代理人  吳孟勳律師
被      告  瓏山林企業股份有限公司
兼上一人
法定代理人  乙○○
上二人共同
訴訟代理人  劉宏邈律師
上列當事人間請求返還價金事件，本院於民國99年4 月8 日言詞
辯論終結，判決如下：
    主      文
原告之訴及假執行之聲請均駁回。
訴訟費用由原告負擔。
    事實及理由
一、原告起訴主張：原告於民國95年12月4 日前往被告瓏山林企
    業股份有限公司（下稱瓏山林公司）坐落在台北市○○區○
    ○段小段21、21之9 地號土地上出資興建之「藝術館」預售
    屋銷售現場看屋，因現場銷售人員即訴外人甲○○表示：保
    證可獲得銀行核准9 成之房屋抵押貸款等語，原告始應允買
    受B4棟7 樓房屋及其坐落基地所有權應有部分（下稱系爭房
    地），並分別與被告瓏山林公司、被告林鴻聯簽定房屋預定
    買賣契約書（下稱系爭房屋買賣契約）、土地預定買賣契約
    書（下稱系爭土地買賣契約），約定土地價金新臺幣（下同
    ）371 萬元、房屋價金159 萬元，總價530 萬元。惟原告依
    約給付定金16萬元、簽約金37萬元，共53萬元即1 成之自備
    款後，竟無法獲得銀行核准9 成之房屋抵押貸款，原告已依
    民法第226 條第1 項、第227 條第1 項、第254 條及第256
    條規定，以起訴狀繕本送達向被告為解除契約之意思表示，
    被告應連帶返還原告已付之價金53萬元。倘認被告無違約之
    事實，以53萬元作為違約金亦屬過高，應予酌減，並將餘額
    返還原告。為此，依據契約解除回復原狀之法律關係請求被
    告連帶返還已付價金等語，並聲明：(一)被告應連帶給付原告
    53萬元，及自起訴狀繕本送達之翌日起至清償日止，按年息
    5 ％計算之利息。(二)願供擔保請准予宣告假執行。
三、被告則以：被告並未向原告表示保證可獲得銀行核准9 成之
    房屋抵押貸款，兩造契約中亦無如此之約定，銀行核准房屋
    貸款之成數，係依照承購戶個人之資力及信用狀況等條件決
    定；且聯邦商業銀行已於98年5 月22日核准原告申請之9 成
    房屋貸款477 萬元，其中424 萬元之貸款期間為20年，53萬
    元之貸款期間為7 年，已達原告9 成貸款之需求，惟原告不
    願辦理對保。又依系爭土地買賣契約第10條第2 項及系爭房
    屋買賣契約第23條第2 項約定，違約金之上限為系爭房地總
    價之20％，被告僅沒收53萬元作為違約金，未逾約定範圍，
    且兩造簽約後，被告已給付代銷公司按系爭房地買賣價金6
    ％計算之佣金即31萬8,000 元，加計公司內部管銷費用即買
    賣價金3 ％約15萬9,000元，合計被告已支出之費用達47萬7
    ,000元，尚未加計原告違約之遲延利息及被告銷售系爭房地
    之預期利益，至於被告再次銷售系爭房地，尚須另行支出銷
    售佣金及管銷費用，獲利如何，與本案無關，原告主張被告
    並無損失，並不可採等語，資為抗辯，並聲明：(一)原告之訴
    及假執行之聲請均駁回。(二)如受不利判決，願供擔保請准免
    為假執行。
四、兩造不爭執及爭執事項：
  (一)兩造不爭執事項：
  1.原告確有於上揭時、地分別與被告瓏山林公司、被告乙○○
    簽訂系爭房屋買賣契約、系爭土地買賣契約，買受系爭房地
    ，土地價金371 萬元，房屋價金159 萬元，總價為530 萬元
    ，原告已給付頭期款16萬元、簽約金37萬元，總計已付53萬
    元。
  2.系爭房屋買賣契約第18條第1 項約定：「第六條房屋總價內
    之部分價款（同附件一，付款明細表中可委辦貸款抵繳之期
    款總額），由賣方洽定之金融機構之貸款給付，最長期限為
    二十年，以買賣雙方簽立『代辦申請貸款委託書』（如附件
    十一）依約定辦妥一切貸款手續，倘因買方貸款條件不符合
    ，致不能核貸或無法如數貸足及買方中途改變主意自願不貸
    或未能如期協辦或主動向核貸金融機構拒絕貸款者，視為放
    棄貸款，則其原欲貸款部分之價款應於賣方通知後，七日內
    以現金一次向賣方繳清，否則即係違約。買方並於賣方通知
    辦理貸款日辦理對保手續。」等語，同契約第5 條第1 項亦
    有類此之約定。
  3.聯邦商業銀行已於98年5 月22日核准原告房屋貸款477 萬元
    ，其中424 萬元之貸款期間為20年，寬限期3 年，另53萬元
    之貸款期間為7 年，取消寬限期，惟因原告未辦理對保，致
    銀行未予放貸，原告亦未再給付其餘約定買賣價金。
  (二)兩造有爭執事項：
  1.被告有無向原告表示保證可獲得銀行核准9 成房屋抵押貸款
    ？兩造契約中有無如此之約定？被告有無債務不履行之事實
    ？原告得否依給付不能、給付遲延、不完全給付等規定，主
    張解除契約，請求返還已付之價金53萬元？
  2.被告對原告為解除契約之意思表示後，沒收原告已付價金53
    萬元作為違約金，是否過高？應否酌減？原告得否請求被告
    返還？
五、本院之判斷：
  (一)按請求履行債務之訴，除被告自認原告所主張債權發生原因
    之事實外，應先由原告就其主張此項事實，負舉證之責任，
    必須證明其為真實後，被告於其抗辯事實，始應負證明之責
    任，此為舉證責任分擔之原則（最高法院43 年台上字第377
    號判例意旨參照）。又民事訴訟如係由原告主張權利者，應
    先由原告負舉證之責，若原告先不能舉證，以證實自己主張
    之事實為真實，則被告就其抗辯事實即令不能舉證，或其所
    舉證據尚有疵累，亦應駁回原告之請求（最高法院17年上字
    第917 號判例意旨參照）。本件原告主張被告有確保原告可
    獲得銀行核准9 成即房地總價90％房屋抵押貸款之契約義務
    一節，業為被告所否認，原告就此應負舉證責任，其舉證責
    任未盡，即應受敗訴之判決。經查：
  1.依系爭房屋買賣契約第18條第1 項、第5 條第1 項約定如上
    載之內容，為兩造所不爭。而綜觀上述約定文義，被告雖有
    受託辦理9 成即房地總價90％銀行房屋貸款之契約義務，惟
    並無確保原告可獲得銀行核准9 成房屋抵押貸款之契約義務
    ，至於上開契約附件之分期付款明細表上所載可委辦貸款扺
    繳之期款，雖為總價之9 成，惟僅係委託辦理之貸款金額，
    並非確能獲准之貸款金額，原告主張被告有確保原告可獲得
    銀行核准9 成房屋抵押貸款之契約義務，與契約約定文義不
    符，並不可採。
  2.又原告主張被告於98年2 月25日函覆原告表示：已盡力配合
    辦理90％之銀行貸款，足見被告有確保原告可獲得銀行核准
    9 成房屋抵押貸款之契約義務等語。惟被告上揭函覆僅表示
    已盡力配合辦理，尚不足以解為被告有確保原告可獲得銀行
    核准9 成房屋抵押貸款之契約義務，原告此項主張，亦非可
    取。
  3.至原告雖舉陪同其至銷售現場看屋簽約之友人丁○○為證，
    欲證明現場銷售人員甲○○有以口頭方式，向原告表示保證
    可獲得銀行核准9 成房屋抵押貸款等語。惟經本院於99年2
    月23日言詞辯論期日通知證人丁○○到庭為證，然丁○○乃
    證稱：當日陪同原告至銷售現場看屋及簽約時，甲○○曾以
    房貸利率計算投資報酬率等語（見本院卷第83至85頁），並
    未證稱甲○○有明確向原告表示保證可獲得銀行核准9 成之
    房屋抵押貸款，且甲○○以房貸利率計算投資報酬率，僅係
    推估投資報酬率，而投資報酬率涉及將來銀行利率調整及原
    告自己籌資、裝修成本與利用方式等變動因素之影響，自非
    確定之事實或契約責任構成之範圍，是此核與表示保證可獲
    得銀行核准9 成之房屋抵押貸款尚屬有間，自無從據此推論
    被告因特別約定而負有使原告獲取銀行給予房地總價90％抵
    押貸款之義務。
  4.原告所舉上開事證，均不足以證明被告負有使其獲得銀行同
    意給予房地總價90％抵押貸款之義務，被告即不能認負此給
    付義務，其履行債務亦難謂有給付不能、給付遲延或不完全
    給付之情事存在。是原告主張被告有違約之事實，進而依債
    務不履行之給付不能、給付遲延、不完全給付等規定解除買
    賣契約，請求返還已付之價金53萬元，洵非有據。
  (二)按約定之違約金額過高者，法院得減至相當之數額，民法第
    252 條固定有明文。惟此規定係賦與法院得依兩造所提出之
    事證資料，斟酌社會經濟狀況並平衡兩造利益而為妥適裁量
    、判斷之權限，非謂法院須依職權蒐集、調查有關當事人約
    定之違約金額是否有過高之事實，而因此排除債務人就違約
    金過高之利己事實，依辯論主義所應負之主張及舉證責任。
    況違約金之約定，為當事人契約自由、私法自治原則之體現
    ，雙方於訂約時，既已盱衡自己履約之意願、經濟能力、對
    方違約時自己所受損害之程度等主、客觀因素，本諸自由意
    識及平等地位自主決定，除非債務人主張並舉證約定之違約
    金額過高而顯失公平，法院得基於法律之規定，審酌該約定
    金額是否確有過高情事及應予如何核減至相當數額，以實現
    社會正義外，當事人均應同受該違約金約定之拘束，法院亦
    應予以尊重，始符契約約定之本旨。否則，倘債務人於違約
    時，仍得任意指摘原約定之違約金額過高而要求核減，無異
    將債務人不履行契約之不利益歸由債權人分攤，不僅對債權
    人難謂公平，抑且有礙交易安全及私法秩序之維護。經查：
  1.依系爭房屋買賣契約第23條第2 項約定：「買方違反第十八
    條之規定者，賣方得沒收依房地總價款百分之二十計算之金
    額。惟該沒收之金額超過已繳價款者則以已繳價款為限」；
    同條第3 項約定：「買賣雙方當事人除依前二款之請求外，
    不得另行請求損害賠償」；系爭土地買賣契約書第10條第2
    項及第3 項亦有同此之約定。依上述約定，被告於原告違反
    買賣契約約定時，得沒收原告已給付價金作為違約金，並以
    系爭房地總價之20％為上限，且兩造約定之違約金，核其性
    質，應屬損害賠償總額預定性之違約金。
  2.本件被告已協助原告於98年5 月22日取得聯邦商業銀行核准
    房屋貸款477 萬元，其中424 萬元之貸款期間為20年，寬限
    期3 年，其餘53萬元之貸款期間為7 年，取消寬限期。但原
    告依約按被告通知期限前往辦理對保，故而遭取消貸款，因
    此逾期給付價金，業經被告以意思表示催告後解除契約，並
    沒收已付價金53萬元作為違約金，此有存證信函（見本院卷
    第29至31頁）可稽，揆之上開契約約定，被告所為於法即無
    不合。
  3.考之被告沒收原告已付價金53萬元作為違約金，金額僅達系
    爭房地總價之10％，未逾兩造約定之20％上限，已難認過高
    。至於原告主張其買受時，系爭房地每坪僅約43萬元，目前
    價格已漲至每坪約48.6萬元至60萬元，原告並未因此受有損
    害，以原告已付價金53萬元作為違約金過高云云。然按損害
    賠償總額預定性違約金，固應衡量債權人實際上所受之積極
    損害及消極損害，以決定其約定之違約金是否過高，惟因債
    務不履行而解除買賣契約，其契約解除後買賣標的物價值之
    漲跌，並非因債務不履行所致，亦非因解除契約所致，不得
    作為所受損害之衡量標準，亦不得作為酌減違約金之衡量標
    準，原告主張系爭房地目前價格上漲，被告並未因解除契約
    受有損害等語，並不可採。況依被告陳明其銷售系爭房地已
    支出系爭房地買賣價金6 ％計算之銷售佣金即31萬8,000 元
    ，加計公司內部管銷費用即買賣價金3 ％約15萬9,000 元，
    合計被告已支出之費用達47萬7,000 元，此為原告所不爭執
    ，則再衡量解約後被告另行銷售系爭房地所需支出之費用、
    延期取得銷售價金之利用效益損失與市場風險等情節，益不
    能認為以此53萬元充為違約金有何過高可言，原告主張以已
    付價金53萬元作為違約金過高應予酌減，請求返還餘額，亦
    屬無據。
六、從而，原告主張依據契約解除回復原狀之法律關係，請求被
    告給付53萬元，及自起訴狀繕本送達之翌日起至清償日止，
    按年息5 ％計算之利息，均為無理由，應予駁回。原告之訴
    既經駁回，所為假執行之聲請，亦失所附麗，應併予駁回之
    。
七、兩造其餘攻擊防禦方法及未經援用之證據，經本院悉予審酌
    後，認均無礙於本件之判斷，於茲不贅。
八、據上論結，本件原告之訴為無理由，依民事訴訟法第78條，
    判決如主文。
中    華    民    國    99    年    4     月    23    日
                  民事第二庭  法  官  蕭錫証
以上正本證明與原本無異。
如對本判決上訴，應於判決送達後20日內向本院提出上訴狀。
中    華    民    國    99    年    4     月    27    日
                              書記官  林立原

司法院資訊處製作；財團法人民間司法改革基金會備份。
